ACORDAO-COMPLETO-2454007

ACÓRDÃO 8935/2021 ATA 24/2021 - SEGUNDA CÂMARA

VISTOS, relatados e discutidos estes autos em que se apreciam atos de concessão de pensão civil exarados pelo Superintendência de Administração do então denominado Ministério da Fazenda no Estado de São Paulo;
ACORDAM os Ministros do Tribunal de Contas da União, reunidos em Sessão da Segunda Câmara, nos termos do art. 71, III e IX, da Constituição de 1988, dos arts. 1º, V, 39, II, e 45 da Lei nº 8.443, de 1992, e dos arts. 260, § 1º, e 262, § 2º, do RITCU e diante das razões expostas pelo Relator, em:
9.1 considerar LEGAIS e conceder o registro das pensões tendo como beneficiários Ana Maria Kruse Ribeiro Machado; Anna Luiza Pacheco Toledo de Souza Lago; Caroline dos Santos e Silva; Cecilia Moura; Celeste Therezinha de Moura Melo; Celi Lopes de Moraes; Ednalva Ferreira da Silva; Eduardo Henrique dos Santos e Silva; Geny Vieira da Veiga; Jacinta Olivia Infante Marconi; Margarida Maria de Oliveira Ferrero; Nayde Elma dos Santos e Silva; e Yolanda Paravani Triques;
9.2 determinar à unidade jurisdicionada para atentar a eventual provimento da Ação Direta de Inconstitucionalidade (ADI) 6562 em trâmite no Supremo Tribunal Federal, hipótese que poderá refletir na desconstituição do pagamento da parcela relativa ao Bônus de Eficiência e Produtividade, previsto na Lei 13.464/2017;
9.3 dar ciência sobre o presente Acórdão aos interessados, informando que a presente deliberação, acompanhada do Relatório e do Voto que a fundamenta, está disponível para a consulta no endereço www.tcu.gov.br/acordaos, além de esclarecer que, caso requerido, o TCU poderá fornecer sem custos as correspondentes cópias, de forma impressa;

Atos de concessão de pensão civil exarados pelo Superintendência de Administração do então denominado Ministério da Fazenda no Estado de São Paulo

Segunda Câmara

Ministério da Fazenda (extinto).

3. Interessados/Responsáveis: Ana Maria Kruse Ribeiro Machado (XXX.072.338-XX); Anna Luiza Pacheco Toledo de Souza Lago (XXX.139.098-XX); Caroline dos Santos e Silva (XXX.050.408-XX); Cecilia Moura (XXX.938.138-XX); Celeste Therezinha de Moura Melo (XXX.760.558-XX); Celi Lopes de Moraes (XXX.956.998-XX); Ednalva Ferreira da Silva (XXX.798.184-XX); Eduardo Henrique dos Santos e Silva (XXX.050.678-XX); Geny Vieira da Veiga (XXX.022.928-XX); Jacinta Olivia Infante Marconi (XXX.764.108-XX); Margarida Maria de Oliveira Ferrero (XXX.219.028-XX); Nayde Elma dos Santos e Silva (XXX.137.007-XX); Yolanda Paravani Triques (XXX.057.848-XX).

13.1. Ministros presentes: Bruno Dantas (Presidente) e Raimundo Carreiro (Relator).
13.2. Ministros-Substitutos convocados: Marcos Bemquerer Costa e André Luís de Carvalho.

RAIMUNDO CARREIRO

1.	Trata-se de dez atos de concessão de aposentadoria exarados pela Superintendência de Administração do então denominado Ministério da Fazenda no Estado de São Paulo e submetidos à apreciação do Tribunal de Contas da União para fins de registro.
2.	A Secretaria de Fiscalização de Integridade de Atos e Pagamentos de Pessoal e de Benefícios Sociais (Sefip) , em instrução às peças 13 e 14, propôs considerar legais os atos e conceder-lhes registro, in verbis: 
"INTRODUÇÃO
1. Trata-se de atos de pensão civil, submetidos, para fins de registro, à apreciação do Tribunal de Contas da União (TCU) , de acordo com o art. 71, inciso III, da Constituição Federal. Os atos foram cadastrados e disponibilizados ao TCU por intermédio do Sistema e-Pessoal, na forma do art. 2º e 4º da Instrução Normativa TCU 78/2018. 
2. Os atos desse processo pertencem às seguintes unidades: 
2.1. Unidade emissora: MINISTÉRIO DA FAZENDA (Extinta) . 
2.2. Unidade cadastradora: Ministério da Economia. 
2.3. Subunidade cadastradora: Superintendência Regional de Administração do Ministério da Economia em São Paulo - SRA/SP_Extinta.
EXAME TÉCNICO 
Procedimentos aplicados
3. Os procedimentos para exame, apreciação e registro de atos de pessoal encontram-se estabelecidos na Instrução Normativa TCU 78/2018 e na Resolução TCU 206/2007. Essas normas dispõem que os atos de pessoal disponibilizados por meio do e-Pessoal devem ser submetidos previamente a críticas automatizadas, com base em parâmetros predefinidos. 
4. As críticas das informações cadastradas na etapa de coleta do ato foram elaboradas e validadas levando-se em conta as peculiaridades de cada ato. Os itens verificados nessa etapa são inerentes a dados cadastrais, fundamentos legais, mapa de tempo, ficha financeira, assim como eventuais ocorrências de acumulação. Trata-se de verificações abrangentes, minuciosas e precisas e sem a necessidade de ação humana e, portanto, menos suscetível a falhas. As críticas aplicadas estão discriminadas no sistema, no Menu e-Pessoal, opção "Crítica", que podem ser acessadas mediante concessão de perfil específico a servidores do TCU responsáveis pela análise. 
5. Além das críticas automatizadas, há verificação humana adicional no caso de haver alertas do sistema ou informações não formatadas, como esclarecimentos do gestor ou do controle interno. 
6. As críticas também consideram os registros do Sistema Integrado de Administração de Recursos Humanos (Siape) . O Siape disponibiliza informações atualizadas sobre as parcelas que integram os proventos, diferentemente, portanto, do e-Pessoal, que informa as parcelas no momento do registro do ato.
7. Essa confrontação com o Siape fornece uma visão atual e verdadeira da situação, o que permite descaracterizar irregularidades e inconsistências que, embora constantes do e-Pessoal, já foram corrigidas. 
8. As verificações detectadas nos atos encontram-se discriminadas na aba de pendências de cada ato no sistema e-Pessoal, bem como nos espelhos dos atos contemplados por esta instrução.
Exame das Constatações
9. Ato: 38908/2019 - Interessado: HELIO RIBEIRO DO REGO MELO - CPF: XXX.256.798-XX
9.1. Beneficiário: CELESTE THEREZINHA DE MOURA MELO - CPF: XXX.760.558-XX - Cônjuge 
9.2. Parecer do Controle Interno: considerar o ato Legal. 
9.3. Por intermédio de análises realizadas por esta Unidade Técnica no presente ato, não se constatou irregularidade que obste a chancela pela legalidade.
9.4. Encaminhamento do ato:
9.4.1. Considerar LEGAL e conceder registro do ato de HELIO RIBEIRO DO REGO MELO. 
10. Ato: 39002/2019 -Interessado: JOSE ANDRADE DE MORAES - CPF: 025.097.848- 20 
10.1. Beneficiário: CELI LOPES DE MORAES - CPF: XXX.956.998-XX - Cônjuge 
10.2. Parecer do Controle Interno: considerar o ato Legal. 
10.3. Por intermédio de análises realizadas por esta Unidade Técnica no presente ato, não se constatou irregularidade que obste a chancela pela legalidade.
10.4. Encaminhamento do ato:
10.4.1. Considerar LEGAL e conceder registro do ato de JOSE ANDRADE DE MORAES.
11. Ato: 39489/2019 - Interessado: JOSE BENEDICTO DA VEIGA - CPF: 233.354.248- 91
11.1. Beneficiário: GENY VIEIRA DA VEIGA - CPF: XXX.022.928-XX - Cônjuge 
11.2. Parecer do Controle Interno: considerar o ato Legal. 
11.3. Por intermédio de análises realizadas por esta Unidade Técnica no presente ato, não se constatou irregularidade que obste a chancela pela legalidade.
11.4. Encaminhamento do ato:
11.4.1. Considerar LEGAL e conceder registro do ato de JOSE BENEDICTO DA VEIGA
12. Ato: 40105/2019 - Interessado: GILBERTO FERRERO - CPF: XXX.865.608-XX
12.1. Beneficiários: EDNALVA FERREIRA DA SILVA - CPF: XXX.798.184-XX - Excompanheiro (a) pensionado (a) e MARGARIDA MARIA DE OLIVEIRA FERRERO - CPF: XXX.219.028-XX - Ex-esposo (a) pensionado (a) 
12.2. Parecer do Controle Interno: considerar o ato Legal. 
12.3. Por intermédio de análises realizadas por esta Unidade Técnica no presente ato, não se constatou irregularidade que obste a chancela pela legalidade.
12.4. Encaminhamento do ato:
12.4.1. Considerar LEGAL e conceder registro do ato de GILBERTO FERRERO.
13. Ato: 44208/2019 - Interessado: BENEDITO DEL BOSCO MOURA - CPF: XXX.494.398-XX
13.1. Beneficiário: CECILIA MOURA - CPF: XXX.938.138-XX - Cônjuge 
13.2. Parecer do Controle Interno: considerar o ato Legal. 
13.3. Por intermédio de análises realizadas por esta Unidade Técnica no presente ato, não se constatou irregularidade que obste a chancela pela legalidade.
13.4. Encaminhamento do ato:
13.4.1. Considerar LEGAL e conceder registro do ato de BENEDITO DEL BOSCO MOURA.
14. Ato: 44228/2019 - Interessado: HENRIQUE ORLANDO MARCONI - CPF: XXX.273.808-XX
14.1. Beneficiário: JACINTA OLIVIA INFANTE MARCONI - CPF: XXX.764.108-XX - Cônjuge 
14.2. Parecer do Controle Interno: considerar o ato Legal. 
14.3. Por intermédio de análises realizadas por esta Unidade Técnica no presente ato, não se constatou irregularidade que obste a chancela pela legalidade.
14.4. Encaminhamento do ato:
14.4.1. Considerar LEGAL e conceder registro do ato de HENRIQUE ORLANDO MARCONI.
15. Ato: 45926/2019 - Interessado: CARLOS HENRIQUE DOS SANTOS E SILVA - CPF: XXX.978.327-XX
15.1. Beneficiários: CAROLINE DOS SANTOS E SILVA - CPF: XXX.050.408-XX - Filho (a) ; EDUARDO HENRIQUE DOS SANTOS E SILVA - CPF: XXX.050.678-XX - Filho (a) e NAYDE ELMA DOS SANTOS E SILVA - CPF: XXX.137.007-XX - Cônjuge 
15.2. Parecer do Controle Interno: considerar o ato Legal. 
15.3. Por intermédio de análises realizadas por esta Unidade Técnica no presente ato, não se constatou irregularidade que obste a chancela pela legalidade.
15.4. Encaminhamento do ato:
15.4.1. Considerar LEGAL e conceder registro do ato de CARLOS HENRIQUE DOS SANTOS E SILVA
16. Ato: 46184/2019 - Interessado: MARIO RANULPHO DE SOUZA LAGO - CPF: XXX.959.468-XX
16.1. Beneficiário: ANNA LUIZA PACHECO TOLEDO DE SOUZA LAGO - CPF: XXX.139.098-XX - Cônjuge 
16.2. Parecer do Controle Interno: considerar o ato Legal. 
16.3. Por intermédio de análises realizadas por esta Unidade Técnica no presente ato, não se constatou irregularidade que obste a chancela pela legalidade.
16.4. Encaminhamento do ato:
16.4.1. Considerar LEGAL e conceder registro do ato de MARIO RANULPHO DE SOUZA LAGO.
17. Ato: 46346/2019 - Interessado: JOSE LUIZ RIBEIRO MACHADO - CPF: XXX.135.638-XX
17.1. Beneficiário: ANA MARIA KRUSE RIBEIRO MACHADO - CPF: XXX.072.338-XX - Cônjuge 
17.2. Parecer do Controle Interno: considerar o ato Legal. 
17.3. Por intermédio de análises realizadas por esta Unidade Técnica no presente ato, não se constatou irregularidade que obste a chancela pela legalidade.
17.4. Encaminhamento do ato:
17.4.1. Considerar LEGAL e conceder registro do ato de JOSE LUIZ RIBEIRO MACHADO
18. Ato: 53024/2019 - Interessado: JOAO CARLOS TRIQUES - CPF: XXX.019.508-XX
18.1. Beneficiário: YOLANDA PARAVANI TRIQUES - CPF: XXX.057.848-XX - Cônjuge 
18.2. Parecer do Controle Interno: considerar o ato Legal. 
18.3. Por intermédio de análises realizadas por esta Unidade Técnica no presente ato, não se constatou irregularidade que obste a chancela pela legalidade.
18.4. Encaminhamento do ato:
18.4.1. Considerar LEGAL e conceder registro do ato de JOAO CARLOS TRIQUES.
CONCLUSÃO
19. A abrangência e a profundidade das verificações levadas a efeito fundamentam convicção de que os atos 44208/2019, 38908/2019, 46184/2019, 46346/2019, 40105/2019, 45926/2019, 39002/2019, 53024/2019, 44228/2019 e 39489/2019 podem ser apreciados pela legalidade, em razão de não terem sido encontradas irregularidades nos atos, de acordo com o item Exame das Constatações desta instrução.
PROPOSTA DE ENCAMINHAMENTO
20. Ante o exposto, com fundamento no art. 71, inciso III, da Constituição Federal, no art. 1º, inciso V, e art. 39, incisos I e II, da Lei 8.443/1992, no art. 260 do Regimento Interno do Tribunal de Contas da União, propõe-se: 
20.1. Considerar LEGAIS e conceder o registro dos atos de BENEDITO DEL BOSCO MOURA, HELIO RIBEIRO DO REGO MELO, MARIO RANULPHO DE SOUZA LAGO, JOSE LUIZ RIBEIRO MACHADO, GILBERTO FERRERO, CARLOS HENRIQUE DOS SANTOS E SILVA, JOSE ANDRADE DE MORAES, JOAO CARLOS TRIQUES, HENRIQUE ORLANDO MARCONI e JOSE BENEDICTO DA VEIGA."
3.	O Ministério Público junto ao TCU (MP/TCU) , em parecer exarado pelo Procurador Rodrigo Medeiros de Lima (peça 17) , anuiu às propostas da Unidade Técnica, in verbis:
"Trata-se de processo consolidado com dez atos de pensões civis concedidas pela Superintendência Regional de Administração do Ministério da Economia em São Paulo/SP. 
2. Após a aplicação das críticas automáticas a Secretaria de Fiscalização de Pessoal (Sefip) propôs a legalidade e registro dos atos (peças 13-14) . 
3. Observa-se que os instituidores das pensões às peças 2 a 7, 9 e 10 ocupavam os cargos de analista tributário ou auditor fiscal da Receita Federal do Brasil, e nos contracheques atuais das respectivas pensionistas constam o pagamento da parcela "BÔNUS DE EFICIÊNCIA - PENSÃO" (peça 15) . 
4. A vantagem denominada Bônus de Eficiência afronta aos princípios da solidariedade, da contributividade e do equilíbrio financeiro e atuarial do Regime Próprio de Previdência Social, previstos no art. 40 da Constituição Federal. 
5. Sobre a necessidade de contribuição previdenciária para que se possa carrear determinada vantagem para a aposentadoria, o Tribunal já se pronunciou diversas vezes, a exemplo do Acórdão 1286/2008-TCU-Plenário, de relatoria do Ministro Marcos Bemquerer, o qual deixou assente que "no regime contributivo previdenciário constitucional é vedado ao servidor público carrear para os proventos da aposentadoria ou para a pensão por ele instituída parcela da remuneração sobre a qual não incidiu desconto previdenciário". 
6. Porém, em respeito às diversas liminares concedidas pelo Ministro do Supremo Tribunal Federal (STF) Alexandre de Moraes, suspendendo os efeitos das decisões deste Tribunal que determinavam a suspensão dos pagamentos da parcela Bônus de Eficiência (Mandados de Segurança 35.498, 35.410, 35.490, 35.494 e 35.500) , o TCU tem apenas determinado o acompanhamento do deslinde das referidas ações e a cessação dos pagamentos, na hipótese de desconstituição das decisões judicias, a exemplo do Acórdão 176/2019-TCU-Segunda Câmara, de relatoria do Ministro Raimundo Carreiro. 
7. Ante o exposto, este representante do Ministério Público de Contas da União, em consonância com a proposta da unidade técnica, entende que os atos constantes dos autos podem ser considerados legais, com a consequente concessão dos respectivos registros, adicionando a seguinte determinação à unidade jurisdicionada em relação aos atos às peças 2 a 7, 9 e 10:
faça cessar o pagamento da parcela relativa ao Bônus de Eficiência e Produtividade, previsto na Lei 13.464/2017, às beneficiárias das pensões, na hipótese de desconstituição das decisões judiciais proferidas nos Mandados de Segurança 35.498, 35.410, 35.490, 35.494 e 35.500 em trâmite no Supremo Tribunal Federal, sob pena de responsabilidade solidária da autoridade administrativa omissa, por incompatível com o artigo 40, caput e §§ 1º, 3º, 4º e 18, da Constituição Federal, dada a expressa exclusão da vantagem remuneratória, de caráter pro labore faciendo, da base de cálculo de contribuição previdenciária."
4.	É o relatório.

não há

Procurador Rodrigo Medeiros de Lima.

APOSENTADORIA. MINISTÉRIO DA ECONOMIA. PAGAMENTO DE BÔNUS DE EFICIÊNCIA E PRODUTIVIDADE. LEGALIDADE DOS ATOS. CONCESSÃO DE REGISTROS. DETERMINAÇÃO PARA ACOMPANHAMENTO DO DESLINDE DA ADI 6.562 JUNTO AO STF. ARQUIVAMENTO.

PENSÃO CIVIL (PCIV)

Secretaria de Fiscalização de Integridade de Atos e Pagamentos de Pessoal e de Benefícios Sociais (Sefip).

Relato o presente processo por força do art. 152 do Regimento Interno do Tribunal de Contas da União (RI/TCU) . 
2. 	Conforme assentado no relatório precedente, trata-se de dez atos de concessão de pensão civil exaurados pela Superintendência de Administração do então denominado Ministério da Fazenda no São Paulo e submetidos à apreciação do Tribunal de Contas da União para fins de registro. 
3. 	A Sefip (peças 13 e 14) , com anuência do MP/TCU (peça 17) , propôs considerar legais os atos e conceder-lhes registro, sem determinação para a unidade jurisdicionada excluir o Bônus de Eficiência, em respeito à decisão do Ministro do STF Alexandre de Moraes no MS 35.500 e outros. 
4. 	Verifico que consta na estrutura dos proventos atuais dos interessados a vantagem denominada Bônus de Eficiência, prevista na Lei 13.464/2017. 
5. 	A esse respeito, consigno que, nos autos de diversos Mandados de Segurança (35.498, 35.410, 35.490, 35.494 e 35.500) , o relator do mandamus, Ministro Alexandre de Moraes, deferiu liminares para determinar "que o Tribunal de Contas da União, nos casos concretos submetidos à sua apreciação, se abstenha de afastar a incidência dos §§ 2º e 3º dos artigos 7º e 17 da Medida Provisória 765/2016, convertida na Lei 13.464/2017". Com base nesses entendimentos, o TCU vinha considerando legais atos relativos a Bônus de Eficiência e determinando o acompanhamento do deslinde das referidas ações judiciais.
6.	Ocorre que o STF, em 14/4/2021, concedeu a segurança nos autos dos supra citados Mandados de Segurança "para afastar a determinação contida no item 9.2 do Acórdão 2.000/2017 do Tribunal de Contas da União [relator Ministro Benjamin Zymler], proferido no Processo TC Processo 021.009/2017-1, e determinar que as aposentadorias e pensões dos servidores substituídos sejam analisadas em conformidade com os dispositivos legais vigentes nos §§ 2º e 3º do art. 7º da Lei nº 13.464/2017 e inciso XXIII do § 1º do art. 4º da Lei nº 10.887/2004, prevendo o pagamento do bônus de eficiência, vedado o afastamento da eficácia de dispositivo legal por decisão administrativa do Tribunal de Contas da União".
7.	Assim, com as decisões nos mencionados MS 35.498, 35.410, 35.490, 35.494 e 35.500 da Suprema Corte, o Tribunal de Contas da União fica impedido de determinar a cessação do pagamento da indigitada parcela.
8.	Não obstante, o Procurador-Geral da República ajuizou no STF Ação Direta de Inconstitucionalidade (ADI 6562) , contra os artigos da Lei 13.464/2017 que instituem o pagamento de bônus de eficiência e produtividade para servidores das carreiras tributária e aduaneira da Receita Federal e da Auditoria-Fiscal do Trabalho. O relator é o ministro Gilmar Mendes e ainda não há decisão nos autos.
9. 	Deste modo, os atos de pensão civil ora em apreço devem ser considerados legais e ter seus registros concedidos, sem determinação de se excluir dos proventos o Bônus de Eficiência, cabendo determinação à unidade jurisdicionada para atentar a eventual provimento da Ação Direta de Inconstitucionalidade (ADI) 6562 em trâmite no Supremo Tribunal Federal, hipótese que poderá refletir na desconstituição do pagamento da parcela relativa ao Bônus de Eficiência e Produtividade, previsto na Lei 13.464/2017.
10.	Ante o exposto, VOTO no sentido de que seja adotado o Acórdão que ora submeto a este Colegiado.
TCU, Sala das Sessões, em 6 de julho de 2021.
RAIMUNDO CARREIRO 
Relator